ACORDAO-COMPLETO-2509540

ACÓRDÃO 781/2022 ATA 4/2022 - SEGUNDA CÂMARA

VISTOS, relatados e discutidos estes autos de recurso de embargos de declaração interposto pelo Sr. Artaxerxes Ribeiro Fernandes, ex-servidor do Tribunal Regional Federal da 15ª Região, em face do Acórdão 5041/2021-TCU-Segunda Câmara (Peça 32) , que negou provimento ao recurso de pedido de reexame por ele interposto em face do Acórdão 3520/2020-TCU-Segunda Câmara (Peça 7) , o qual havia considerado ilegal o ato de sua aposentadoria, negando-lhe o registro,
ACORDAM os Ministros do Tribunal de Contas da União, reunidos em Sessão da Segunda Câmara, ante as razões expostas pelo Relator, em:
9.1. conhecer do recurso de embargos de declaração oposto pelo Sr. Artaxerxes Ribeiro Fernandes (CPF XXX.133.608-XX) , para, no mérito, negar-lhe provimento, mantendo, na íntegra, o Acórdão 5041/2021-TCU-Segunda Câmara;
9.2. dar ciência ao órgão de origem quanto à necessidade de avaliar se o beneficiário do ato em exame está efetivamente contemplado pela decisão proferida na Ação Coletiva 1047485-95.2020.4.01.3400, pela 4ª Vara Federal Cível da Seção Judiciária do Distrito Federal e Territórios, e, nessa hipótese, dar imediato cumprimento às determinações contidas nos subitens 9.3.1 e 9.3.2 do Acórdão 3520/2020-TCU-Segunda Câmara (Relator Ministro Aroldo Cedraz) , caso venha a ser desconstituída ou suspensa a eficácia da referida sentença; e
9.3. dar conhecimento deste acórdão, encaminhando a respectiva cópia, acompanhada do relatório e voto, aos Órgãos/Entidades interessados e ao Recorrente.

Embargos de declaraçãoo (peças 40 e 41) opostos por Artaxerxes Ribeiro Fernandes, ex-servidor do Tribunal Regional do Trabalho da 15ª Região - Campinas/SP, contra o Acórdão 5.041/2021-TCU-2ª Câmara (peça 32), que teve como relator o Excelentíssimo Senhor Ministro Raimundo Carreiro.

Segunda Câmara

Tribunal Regional do Trabalho da 15ª Região - Campinas/SP.

3. Interessados/Responsáveis/Recorrentes:
3.1. Interessado: Artaxerxes Ribeiro Fernandes (XXX.133.608-XX).
3.2. Recorrente: Artaxerxes Ribeiro Fernandes (XXX.133.608-XX).

13.1. Ministros presentes: Bruno Dantas (Presidente), Augusto Nardes e Antonio Anastasia (Relator).
13.2. Ministro-Substituto presente: Marcos Bemquerer Costa.

ANTONIO ANASTASIA

Ministro Raimundo Carreiro.

Trata-se de recurso de embargos de declaração interposto pelo Sr. Artaxerxes Ribeiro Fernandes, ex-servidor do Tribunal Regional Federal da 15ª Região, em face do Acórdão 5041/2021-TCU-Segunda Câmara (Peça 32) , que negou provimento ao recurso de pedido de reexame por ele interposto em face do Acórdão 3520/2020-TCU-Segunda Câmara (Peça 7) , o qual havia considerado ilegal o ato de sua aposentadoria, negando-lhe o registro.
DA APOSENTADORIA
2.	De início, ao apreciar a aposentadoria em comento, a 2ª Câmara deste Tribunal de Contas acordou nos seguintes termos, Acórdão nº 3.520/2020-TCU-2ªC (Peça 7) :
	"ACORDAM os Ministros do Tribunal de Contas da União, reunidos em Sessão da Segunda Câmara, diante das razões expostas pelo Relator, fundamento nos arts. 71, inciso III, da Constituição Federal; 1º, inciso V, e 39, inciso II, da Lei 8.443/1992, 260, § 1º, do Regimento Interno/TCU, c/c o art. 19, inciso II, da IN TCU 78/2018, em:
	9.1. considerar ilegal o ato de concessão de aposentadoria referente a Artaxerxes Ribeiro Fernandes, negando-lhe o respectivo registro;
9.2. dispensar o ressarcimento das quantias indevidamente recebidas de boa-fé, consoante o disposto no Enunciado nº 106 da Súmula de Jurisprudência deste Tribunal;
9.3. determinar ao Tribunal Regional do Trabalho da 15ª Região - Campinas-SP que:
9.3.1. faça cessar, no prazo de 15 (quinze) dias, a contar da ciência desta deliberação, o pagamento decorrente da vantagem "opção" de que trata o art. 2º da Lei 8.911/1994 (c/c art. 18 da Lei 11.416/2006) , do ato considerado ilegal, sujeitando-se a autoridade administrativa omissa à responsabilidade solidária, nos termos do art. 262, caput, do Regimento Interno/TCU;
9.3.2. no prazo de 30 (trinta) dias, a contar da ciência desta deliberação, emita novo ato de concessão de aposentadoria e submeta-o ao Tribunal, após suprimida a irregularidade que ensejou a apreciação pela ilegalidade;
9.3.3. dê ciência, no prazo de 15 (quinze) dias, a contar da notificação deste acórdão, do inteiro teor da deliberação ao interessado, alertando-o de que o efeito suspensivo proveniente da interposição de eventual recurso perante o TCU não o exime da devolução dos valores percebidos indevidamente após as respectivas notificações, caso o recurso não seja provido;
	9.3.4. no prazo de 30 (trinta) dias, contados da ciência, envie a este Tribunal documentos comprobatórios de que o interessado está ciente desta deliberação."
DO PEDIDO DE REEXAME
3. 	Interposto recurso de pedido de reexame em face do aludido acórdão, a 2ª Câmara deste Tribunal de Contas acordou, com efeito, nos seguintes termos, Acórdão 5041/2021-TCU-Segunda Câmara (Peça 32) :
	"ACORDAM os Ministros do Tribunal de Contas da União, reunidos em Sessão da Segunda Câmara, ante as razões expostas pelo Relator, em:
	9.1. com fundamento no Art. 48 da Lei nº 8.443/1992 e nos Arts. 285, caput, e 286, parágrafo único do RI/TCU, conhecer do recurso de pedido de reexame interposto pelo Sr. Artaxerxes Ribeiro Fernandes (CPF XXX.133.608-XX) em face do Acórdão 3520/2020-TCU-Segunda Câmara, para, no mérito, negar-lhe provimento; e
	9.2. dar conhecimento deste acórdão, encaminhando a respectiva cópia, acompanhada do relatório e voto, aos Órgãos/Entidades interessados e ao Recorrente."
4.	Com efeito, inconformado com a referida deliberação, opôs o Embargante o recurso de embargos de declaração, cuja análise se faz no voto a seguir.
DA NOTIFICAÇÃO E TEMPESTIVIDADE DO RECURSO
5.	Conforme destacado pela Unidade Técnica à peça 45, o recurso ora em análise pode ser considerado tempestivo.
INSTRUÇÃO
6.	Instruído o feito, a SERUR encaminhou proposta de mérito acorde (Peças 46/47) , cujos termos, na forma do inciso I, §3º do art. 1º da Lei nº 8.443/92, transcrevo:
"INTRODUÇÃO
1.	Trata-se de embargos de declaração (peças 40 e 41) opostos por Artaxerxes Ribeiro Fernandes, ex-servidor do Tribunal Regional do Trabalho da 15ª Região - Campinas/SP, contra o Acórdão 5041/2021-TCU-Segunda Câmara (peça 32) , que teve como relator o Excelentíssimo Senhor Ministro Raimundo Carreiro.
1.1. A deliberação recorrida apresenta o seguinte teor:
VISTOS, relatados e discutidos estes autos de recurso de pedido de reexame interposto pelo Sr. Artaxerxes Ribeiro Fernandes, em face do Acórdão 3520/2020-TCU-Segunda Câmara (peça 7) , que considerou ilegal o ato de aposentadoria do interessado, negando-lhe o registro,
ACORDAM os Ministros do Tribunal de Contas da União, reunidos em Sessão da Segunda Câmara, ante as razões expostas pelo Relator, em:
9.1. com fundamento no art. 48 da Lei 8.443/1992 e nos arts. 285, caput, e 286, parágrafo único do RI/TCU, conhecer do recurso de pedido de reexame interposto pelo Sr. Artaxerxes Ribeiro Fernandes (CPF XXX.133.608-XX) em face do Acórdão 3520/2020-TCU-Segunda Câmara, para, no mérito, negar-lhe provimento; e
9.2. dar conhecimento deste acórdão, encaminhando a respectiva cópia, acompanhada do relatório e voto, aos órgãos/entidades interessados e ao recorrente.
HISTÓRICO 
2.	O ato de concessão de aposentadoria de Artaxerxes Ribeiro Fernandes foi considerado ilegal, em face do pagamento da vantagem "opção" de que trata o art. 2º da Lei 8.911/1994 (c/c o art. 18 da Lei 11.416/2006) , majorando os proventos em relação à última remuneração contributiva da atividade, em desacordo com o art. 40, caput e § 2º, da Constituição Federal, com a redação dada pela EC 20/1998, e sem a respectiva contribuição previdenciária, contrariando os princípios da solidariedade, da contributividade e do equilíbrio financeiro e atuarial, ambos de matiz constitucional (Acórdão 3520/2020-TCU-Segunda Câmara, Relator Ministro Aroldo Cedraz, peça 7) .
2.1.	A Corte de Contas negou provimento ao pedido de reexame de peça 12, uma vez que a deliberação recorrida seguiu o entendimento firmado pelo Tribunal no sentido de ser vedado o pagamento das vantagens oriundas do art. 193 da Lei 8.112/1990, inclusive o pagamento parcial da remuneração do cargo em comissão ("opção") , aos servidores que implementaram os requisitos de aposentadoria após 16/12/1998, data de publicação da Emenda Constitucional 20, que limitou o valor dos proventos à remuneração do cargo efetivo no qual se deu a aposentadoria (Acórdão 1599/2019-TCU-Plenário, de relatoria do Ministro Benjamin Zymler) .2.2.	Irresignado com o não provimento do pedido de reexame (Acórdão 5041/2021-TCU-Segunda Câmara, de relatoria do Ministro Raimundo Carreiro) , o aposentado opôs embargos de declaração (peças 40 e 41) , cuja argumentação será abordada mais adiante.
ADMISSIBILIDADE
3.	O Excelentíssimo Senhor Ministro Raimundo Carreiro, mediante despacho de peça 44, determinou a remessa dos autos à Serur, para exame de admissibilidade e instrução dos embargos, com fulcro nos artigos 50 e 56 da Resolução TCU 259/2014, c/c o artigo 52, inciso II, da Resolução TCU 305/2018.
3.1.	Reitera-se o exame de admissibilidade realizado pelo Sar/Serur (peça 45) , que opinou pelo conhecimento dos embargos, nos termos do artigo 34, § 2º, da Lei 8.443/1992, c/c o artigo 287, § 3º, do RI/TCU, suspendendo-se os efeitos do Acórdão 5041/2021-TCU-Segunda Câmara (peça 32) . A análise de mérito ficou a cargo da 2ª Diretoria Técnica, conforme o que dispõe o art. 51, inciso II, da Resolução TCU 253/2012.
EXAME DE MÉRITO
4.           Delimitação
Constitui objeto do presente recurso definir se:
a) ocorreram omissões, contradições e obscuridades no acórdão embargado; 
b) há deliberação judicial que autoriza a percepção da "opção".
5.	Da ocorrência de omissões, contradições e obscuridades 
5.1.	O embargante aponta a ocorrência de omissões, contradições e obscuridades no acórdão que negou provimento ao seu pedido de reexame, com base nos seguintes argumentos e documento juntado à peça 41.
5.2.	 Muito embora a decisão tenha sido analiticamente construída, o julgado deixou de se manifestar sobre o princípio do tempus regit actum levantado no pedido de reexame a descaracterizar todo o raciocínio que erigiu as conclusões do acórdão pautado inicialmente nos efeitos da redação do § 2º do art. 40 dada pela EC 20/1998. Ocorre que houve omissão da decisão ao desconsiderar que, numa análise tópica do direito, foram recolhidas contribuições previdenciárias sobre a parcela "opção", o que afastaria um dos fundamentos da aplicação do Acórdão 1599/2019-TCU-Plenário, de relatoria do Ministro Benjamin Zymler (peça 40, p. 3) ;
5.3.	Retoma a discussão dos conceitos de remuneração e vencimento, transcrevendo o art. 1º da Lei 8.852/1994 e reportando-se aos arts. 62 e 193 da Lei 8.112/1990, para embasar sua alegação de que o pagamento da "opção" não fere o disposto no art. 40, § 2º, da Carta Magna, pois a retribuição que fundamenta a parcela integra a remuneração do servidor, que recolheu contribuição sobre a retribuição pelo exercício de função comissionada, na forma do art. 12 da EC 20/1998, art. 1º da Lei 9.630/1998 e art. 1º, inciso III, da Lei 8.852/1994 (peça 40, p. 3-6) .
5.4.	O julgador também incorreu em contradição e omissão na apreciação da causa, ao deixar de considerar que aplicou o entendimento do Acórdão 2076/2005-TCU-Plenário (Relator Ministro-Substituto Augusto Sherman Cavalcanti) após a EC 20/1998 durante mais de 14 anos, sendo que a alteração de interpretação desrespeita o princípio da segurança jurídica, as disposições do art. 2º, parágrafo único, inciso XIII, da Lei 9.784/1999 e art. 6º do Decreto 9.830/2019, especialmente no que se refere à instituição de regime de transição (peça 40, p. 6-7) .
5.5.	Mediante o Acórdão 448/2016-TCU-Plenário, de relatoria do Ministro Raimundo Carreiro, deliberou-se no sentido de pagamento de "opção" mesmo para os servidores que não implementaram o direito à aposentadoria até 18/1/1995, em consonância com o Acórdão 2076/2005-TCU-Plenário (Relator Ministro-Substituto Augusto Sherman Cavalcanti) . Nessa ocasião, a unidade técnica também concluiu pela não ocorrência de bis in idem na percepção conjunta de "opção" e quintos (peça 40, p. 7-10) .
5.6.	Esse entendimento que já vigorava há mais de 14 anos serviu de base para a aposentação com a inclusão da parcela "opção", parte significativa dos proventos, que não pode ser agora abruptamente suprimida, com fundamento em nova intepretação (peça 40, p. 10) .
Análise
5.7.	 Os embargos de declaração têm por finalidade corrigir obscuridade, omissão ou contradição em deliberações do Tribunal. Seu objetivo não é o de proporcionar novo julgamento da questão posta nos autos, mas somente o de esclarecer, interpretar ou completar o pronunciamento anteriormente emitido, em benefício de sua compreensão ou inteireza.
5.8.	A contradição que enseja embargos deve ocorrer entre as razões de decidir contidas no voto do Ministro-Relator e a deliberação proferida no acórdão embargado, o que não se configurou nestes autos apreciados de forma unitária.
5.9.	 Já a omissão atacável por embargos declaratórios é a lacuna condizente com a conclusão do julgado, não a que se refere aos argumentos das partes, os quais podem ser rejeitados implicitamente. Não está o relator obrigado a responder um a um os argumentos invocados, se apenas um deles é suficiente para a solução da lide, conforme pacífica jurisprudência desta Corte de Contas assentada nos Acórdão 153/2003-TCU-Plenário (Relator Ministro Guilherme Palmeira) , 1.488/2004-TCU-1ª Câmara (Relator Ministro-Substituto Marcos Bemquerer) e 1.016/2008-TCU-Plenário (Relator Ministro Ubiratan Aguiar) . 
5.10.	No mesmo sentido, pode ser citado o entendimento firmado em precedente do STJ - 1ª Turma (EDcl no RMS 21.800. Relator Ministro José Delgado, DJ 14/12/2006) :
PROCESSUAL CIVIL. EMBARGOS DE DECLARAÇÃO. INEXISTÊNCIA DE IRREGULARIDADES NO ACÓRDÃO. DESNECESSIDADE DE EXAME DE DISPOSITIVOS PERQUERIDOS.
1. Não ocorrência de irregularidades no acórdão quando a matéria que serviu de base à oposição do recurso foi devidamente apreciada, com fundamentos claros e nítidos, enfrentando as questões suscitadas ao longo da instrução, tudo em perfeita consonância com os ditames da legislação e jurisprudência consolidada. O não acatamento das teses deduzidas no recurso não implica cerceamento de defesa. Ao julgador cumpre apreciar o tema de acordo com o que reputar atinente à lide. Não está obrigado a julgar a questão de acordo com o pleiteado pelas partes, mas sim com o seu livre convencimento (art. 131 do CPC) , utilizando-se dos fatos, provas, jurisprudência, aspectos pertinentes ao tema e da legislação que entender aplicável ao caso. As funções dos embargos de declaração, por sua vez, são, somente, afastar do acórdão qualquer omissão necessária para a solução da lide, não permitir a obscuridade por acaso identificada e extinguir qualquer contradição entre premissa argumentada e conclusão.
2. Enfrentamento de todos os pontos necessários ao julgamento da causa, sendo desnecessário o exame/indicação expressa dos dispositivos que arguiu nos aclaratórios.
3. Embargos rejeitados.
5.11.	Em consonância com o art. 1º, § 3º, da Lei nº  8.443/1992, c/c o art. 69 do Regimento Interno, são partes essenciais das deliberações do Tribunal o relatório do Relator, que conterá as conclusões dos pareceres da unidade instrutiva e do Ministério Público; a fundamentação com que analisar as questões de fato e de direito; e o dispositivo com que decidir sobre o mérito do processo. Não está o Ministro-Relator obrigado a responder um a um os argumentos invocados, caso isso não seja imprescindível para a formação de seu convencimento acerca da solução da lide.
5.12.	No voto condutor do acórdão que negou provimento ao pedido de reexame interposto pelo aposentado, foram rejeitadas as alegações de que esta Corte não poderia alterar situação já consolidada à luz de critério interpretativo anterior distinto do atual e que teria havido violação à segurança jurídica, à isonomia, ao direito adquirido e à irredutibilidade de vencimentos, asseverando-se que a aposentadoria deve observar as regras vigentes no momento da implementação de todos os requisitos legais para a concessão do benefício previdenciário (tempus regit actum) , bem como não haver óbice à redução de proventos caso alguma rubrica esteja sendo paga ao arrepio da lei (STF, MS 25.552, de relatoria da Ministra Cármen Lúcia) .
5.13.	Entendeu-se também que não se aplicava a ato de aposentadoria precário, pendente de registro, a modulação de efeitos adotada no Acórdão 2988/2018-TCU-Plenário (Relatora Ministra Ana Arraes) , haja vista que aquele caso envolvia situação consolidada, ou seja, ato já registrado pela Corte de Contas.
5.14.	Cabe ressaltar que o Relator aquiesceu às seguintes conclusões da unidade técnica (peça 22) , as quais foram aderidas pelo Ministério Público junto ao TCU (peça 24) :
	a) não houve violação aos princípios da segurança jurídica, da isonomia e do direito adquirido;
	b) não houve violação ao princípio da irredutibilidade de vencimentos;
	c) não houve o registro do ato de aposentadoria do interessado, de tal arte a não se aplicar a máxima de que a "modificação posterior de jurisprudência não alcançaria as situações consolidadas à luz de critério interpretativo anterior". Isto porque poder-se-ia falar em situação consolidada apenas quando o ato de concessão recebe o registro do TCU, por ser ato complexo;
	d) este processo não deve ser sobrestado.
5.15.	No item 7 da referida instrução, foram rejeitados os argumentos apresentados pelo recorrente acerca da vedação à retroação da jurisprudência, com exame das disposições do art. 2º, parágrafo único, inciso XIII, da Lei 9.784/1999. Assim, pretende o embargante reabrir a discussão de mérito dos autos ao alegar que o julgador incorreu em contradição e omissão na apreciação da causa, ao deixar de considerar que aplicou o entendimento do Acórdão 2076/2005-TCU-Plenário (Relator Ministro-Substituto Augusto Sherman Cavalcanti) após a EC 20/1998 durante mais de 14 anos, sendo que a alteração de interpretação desrespeita o princípio da segurança jurídica, as disposições do art. 2º, parágrafo único, inciso XIII, da Lei 9.784/1999 e do art. 6º do Decreto 9.830/2019, especialmente no que se refere à instituição de regime de transição.
5.16.	O mesmo ocorre quando o embargante retoma a discussão dos conceitos de remuneração e vencimento (art. 1º da Lei 8.852/1994 e arts. 62 e 193 da Lei 8.112/1990) para embasar sua alegação de que o pagamento da "opção" não fere o disposto no art. 40, § 2º, da Carta Magna e que recolheu contribuição sobre a retribuição pelo exercício de função comissionada, na forma do art. 12 da EC 20/1998, art. 1º da Lei 9.630/1998 e art. 1º, inciso III, da Lei 8.852/1994.
5.17.	No que tange à jurisprudência superada deste Tribunal (Acórdão 448/2016-TCU-Plenário, de relatoria do Ministro Raimundo Carreiro, que deliberou no sentido de pagamento de "opção" aos servidores que não implementaram o direito à aposentadoria até 18/1/1995) , cabe trazer à colação observação contida na instrução da unidade técnica de que os juízes são independentes e somente se submetem à lei, e não à jurisprudência. 
5.18.	Ademais, não ocorreu a alegada omissão da decisão ao desconsiderar que foram recolhidas contribuições previdenciárias sobre a parcela "opção", o que afastaria um dos fundamentos da aplicação do Acórdão 1599/2019-TCU-Plenário, de relatoria do Ministro Benjamin Zymler, pois esse Relator ponderou em seu voto, inclusive, que a parcela "opção" deixou de servir como base de incidência de recolhimentos à previdência após a EC 20/1998.
5.19.	Vale lembrar que os embargos de declaração não têm por objetivo proporcionar novo julgamento da questão posta nos autos, mas somente o de esclarecer, interpretar ou completar o pronunciamento anteriormente emitido, em benefício de sua compreensão ou inteireza. É inadmissível a rediscussão do mérito da matéria decidida pela Corte de Contas, na via recursal eleita, conforme pacífica e reiterada jurisprudência do Tribunal.
5.20.	Diante disso, não merecem prosperar as alegações do embargante.
6.	Da deliberação judicial que determinou o pagamento da parcela de "opção"
6.1.	Aduz o embargante que o deferimento de tutela de urgência pela Justiça Federal para suspender a aplicação do entendimento firmado no Acórdão 1599/2019-TCU-Plenário (Relator Ministro Benjamin Zymler) constitui tanto impedimento para exclusão da rubrica referente à "opção" quanto óbice para apreciação pela ilegalidade e negativa de registro do ato de aposentadoria pelo TCU, com base nos seguintes argumentos.
6.2.	O Sindicato dos Servidores da Justiça do Trabalho da 15ª Região (Sindiquinze) ajuizou a Ação Coletiva 1047485-95.2020.4.01.3400 (peça 41) , em trâmite na 4ª Vara Federal Cível da Seção Judiciária do Distrito Federal e Territórios, sustentando que a brusca alteração de interpretação violava o direito adquirido, a segurança jurídica e a irredutibilidade de vencimentos, bem como que os substituídos que preencheram os requisitos temporais previstos no art. 193 da Lei 8.112/1990 têm direito ao pagamento da parcela "opção", independentemente da data em que satisfizeram as exigências para a aposentação (peça 40, p. 10-13) .
6.3.	O Juiz Federal da 4ª Vara Federal Cível da SJDF, seguindo as mesmas razões e fundamentos do deferimento de tutela provisória recursal pela Desembargadora Federal Gilda Sigmaringa Seixas, no bojo do Agravo de Instrumento 1041687-08.2019.4.01.0000, tomou a seguinte decisão (peça 41, p. 5-6) :
Assim, defiro a tutela de urgência e suspendo a aplicação do entendimento firmado no Acórdão 1599/2019-TCU-Plenário/TCU segundo o qual: é vedado o pagamento das vantagens oriundas do art. 193 da Lei 8.112/1990, inclusive o pagamento parcial da remuneração do cargo em comissão ("opção") , aos servidores que implementaram os requisitos de aposentadoria após 16/12/1998" e determino a adoção da regras e critérios aplicados desde 2005, firmado por meio do Acórdão 2.076, de 2005.
6.4.	 No julgamento dos ED-ED-RE 638.115, ao considerar inconstitucional a incorporação de quintos após 2/4/1998, o STF modulou os efeitos da decisão, resguardando a segurança jurídica e a legítima confiança que os servidores depositam nos atos administrativos e na jurisprudência consolidada. Esse entendimento foi reforçado no julgamento do Agravo Regimental no MS 36.869, ao determinar que o TCU analisasse novamente o ato de concessão constante do TC Processo 026.294/2016-8, observando a nova orientação firmada no RE 638.115 (peça 40, p. 13-14) .
6.5.	O acórdão da Corte de Contas está eivado de contradição ao deixar de enfrentar as consequências jurídicas da continuidade e estabilidade no tempo do entendimento firmado no Acórdão 2076/2005-TCU-Plenário (Relator Ministro-Substituto Augusto Sherman Cavalcanti) , originando no mínimo o dever de preservar situações consolidadas que administrativamente já haviam sido deflagradas com base nessa interpretação administrativa do TCU (peça 40, p. 14-15) .
6.6.	As alterações promovidas pela Lei 13.655/2018 à Lei de Introdução às Normas do Direito Brasileiro incidem no caso em análise, de modo que a decisão administrativa que decrete a invalidação de ato ou promova nova orientação à norma deve ser prolatada de forma proporcional e sem prejuízo aos interesses gerais, não se podendo impor aos sujeitos atingidos perdas que sejam excessivas, conforme dispõem os arts. 21 e 23 (peça 40, p. 15-16) .
6.7.	Pelas razões expostas, pleiteia que os embargos de declaração sejam acolhidos, com a atribuição de efeitos infringentes, dando-se conhecimento e provimento ao pedido de reexame para reconhecer o direito ao pagamento da parcela "opção", conforme entendimento consolidado no Acórdão 2076/2005-TCU-Plenário, cuja aplicação foi determinada judicialmente na tutela provisória de urgência concedida no bojo da Ação Coletiva 1047485-95.2020.4.01.3400, em trâmite na 4ª Vara Federal Cível da Seção Judiciária do Distrito Federal e Territórios ajuizada pelo Sindiquinze (peça 40, p. 16-17) .
Análise
6.8.	Equivoca-se o embargante ao alegar que o acórdão da Corte de Contas está eivado de contradição ao deixar de enfrentar as consequências jurídicas da continuidade e estabilidade no tempo do entendimento firmado nos idos de 2005, pois a contradição que enseja embargos deve ocorrer entre as razões de decidir contidas no voto do Ministro-Relator e a deliberação proferida no acórdão embargado, o que não se configurou nestes autos apreciados de forma unitária.
6.9.	Observa-se que o argumento de que teria havido violação ao princípio da vedação de aplicação retroativa de nova interpretação foi enfrentado no item 7 da instrução da unidade técnica (peça 34, p. 7) , sendo rechaçado pelas seguintes razões:
	i) não há direito adquirido à exegese;
	ii) não houve o registro do ato de aposentadoria do interessado, de tal arte a não se aplicar a máxima de que a "modificação posterior de jurisprudência não alcançaria as situações consolidadas à luz de critério interpretativo anterior". Isto porque poder-se-ia falar em situação consolidada apenas quando o ato de concessão recebe o registro do TCU, por ser ato complexo;
	iii) o acórdão que julgar legal o ato de aposentadoria e determinar o seu registro não faz coisa julgada administrativa, nos termos do § 2º do art. 260 do Regimento Interno deste Tribunal.
6.10.	Quanto à tutela de urgência concedida, no bojo da Ação Coletiva 1047485-95.2020.4.01.3400 (peça 41) , pela 4ª Vara Federal Cível da Seção Judiciária do Distrito Federal e Territórios, observa-se que ainda não se tornou definitiva, ou seja, não transitou em julgado. Situações similares são encontradas com razoável frequência na apreciação de atos de pessoal por este Tribunal, quando o interessado dispõe de decisão judicial (ainda não definitiva) favorável para manter benefício que, no entendimento do TCU, não é devido.  
6.11.	Nesses casos, o Tribunal usualmente nega registro ao ato e determina aos órgãos responsáveis o acompanhamento da ação judicial, para que implementem as consequências cabíveis (como a suspensão de pagamentos) se a decisão vier a perder sua eficácia. Todavia, enquanto isso não ocorrer, os pagamentos subsistirão - mas por força própria da decisão judicial concessiva da vantagem, sem a anuência do órgão de controle externo da legalidade da despesa pública.  
6.12.	Nessa linha, destaca-se o voto revisor proferido pelo Ministro Benjamin Zymler, no Acórdão 1106/2020-TCU-Plenário, in verbis: 
O indeferimento do registro, por outro lado, a par de não criar nenhum embaraço à plena eficácia do provimento jurisdicional, previne - na hipótese de revogação desse provimento - embaraços desnecessários no plano administrativo para o restabelecimento do status quo ante.
6.13.	Referido entendimento encontra amparo na doutrina do eminente Roberto Rosas:
No STF asseverou o Ministro Rafael de Barros Monteiro que as decisões do Tribunal de Contas não podem ser revistas pelo Poder Judiciário, a não ser quanto ao seu aspecto formal, palavras corroboradas na mesma assentada pelo Min. Djaci Falcão, considerando essas decisões com força preclusiva (RE 55.821 - RTJ 43/151) . Ainda quando o ato administrativo seja praticado pelo Tribunal de Justiça, não ficará imune à apreciação do Tribunal de Contas com competência para isso (RE 47.390 - RTJ 32/115, bem como com o exercício de auditoria financeira e orçamentária sobre as contas dos Três Poderes, inclusive  Legislativo (art. 70, § 3º - Const.) assim interpretado pelo STF na Representação 764 do Espírito Santo (RTJ 50/245) (apud Jorge Ulisses Jacoby Fernandes, in Tribunais de Contas do Brasil, Jurisdição e Competência, Belo Horizonte: Editora Fórum, 2003, p. 153) .
6.14.	É dizer: a competência do TCU, prevista no art. 71, inciso III, da Lei Maior de 1988, de apreciar, para fins de registro, as concessões de aposentadoria, é privativa desta Corte de Contas, sendo que não pode ser revista pelo Judiciário. Assim, independentemente do deslinde do referido processo na justiça federal, deve-se manter o julgamento pela ilegalidade da concessão em apreço. Isso porque essa intelecção preserva a independência e a autonomia constitucional do Tribunal de Contas da União, garantindo, ao mesmo tempo, o respeito à tutela judicial, pois não se determinaria as suspensões dos pagamentos por ela garantidos, ainda que provisoriamente.
6.15 	Destarte, a decisão proferida Ação Coletiva 1047485-95.2020.4.01.3400 (peça 41) poderia mitigar a jurisdição atribuída esta Corte de Contas, fixada no art. 71 da Carta Magna. É certo que este Tribunal em momento algum interrompeu ou tornou insubsistente os termos do Acórdão 2076/2005-TCU-Plenário (Relator Ministro-Substituto Augusto Sherman Cavalcanti) , tendo ocorrido, tão somente, por meio do Acórdão 1599/2019-TCU-Plenário (Relator Ministro Benjamin Zymler) , a limitação de sua eficácia temporal à data anterior à vigência da EC 20/1998, a fim de evitar que os proventos de aposentadoria superassem as remunerações percebidas na atividade, em afronta ao disposto no art. 40 da Carta Magna (v.g. Acórdãos 1.1802 e 13.919/2020, ambos da 1ª Câmara, Relator Ministro Benjamin Zymler) . Contudo, apesar de se discordar da referida decisão judicial, não se pode ignorar a sua validade e eficácia, a produzir efeitos a toda categoria profissional representada pelo Sindiquinze, nos termos encartados em sua parte dispositiva.
6.16	Esta mesma diretriz, segundo a qual a sentença permanece hígida e produzindo seus efeitos, tem orientado sucessivos pronunciamentos do ministro Walton Alencar Rodrigues, que ao analisar a situação em apreço nos processos sob sua relatoria recursal, assim tem se manifestado, v.g. TC Processo 008.670/2020-0:
Nesta etapa recursal, a recorrente alega, dentre outras coisas, que a percepção da parcela "opção" é suportada por decisão monocrática de desembargadora do Tribunal Regional Federal da 1ª Região, proferida, em 21/2/2020, em sede de agravo de instrumento (1041687-08.2019.4.01.0000) , in verbis:
 	Pelo exposto, DOU PROVIMENTO ao agravo de instrumento, para, deferindo a tutela provisória recursal, suspender a aplicação do entendimento firmado no Acórdão 1599/2019-TCU-Plenário/TCU de que: "é vedado o pagamento das vantagens oriundas do art. 193 da Lei 8.112/1990, inclusive o pagamento parcial da remuneração do cargo em comissão ("opção") , aos servidores que implementaram os requisitos de aposentadoria após 16/12/1998, data de publicação da Emenda Constitucional 20, que limitou o valor dos proventos à remuneração do cargo efetivo no qual se deu a aposentadoria"; essa decisão vigorará até o julgamento colegiado deste agravo, ou até eventuais ulteriores decisão ou sentença pelo juízo primitivo. 
Pesquisa realizada no processo principal (1035883-44.2019.4.01.3400) , que tem como parte autora o Sindicato dos Trabalhadores do Poder Judiciário e do Ministério Público da União no Distrito Federal (Sindjus/DF) , revela que o juízo de 1º grau proferiu sentença, em 13/8/2020, com o seguinte dispositivo:
 	Ante o exposto, julgo PROCEDENTE o pedido autoral, nos termos do art. 487, I, do CPC, para que se faça incidir o entendimento do TCU, proferido no Acórdão 2.076/2005, aplicado nos últimos 14 (quatorze) anos, no sentido de assegurar "na aposentadoria a vantagem decorrente da opção, prevista no art. 2º da Lei nº 8.911/94, aos servidores substituídos da autora que, até a data de 18 de janeiro de 1995, tenham satisfeito os pressupostos temporais estabelecidos no art. 193 da Lei 8.112/90, ainda que sem os requisitos para aposentação em qualquer modalidade. 
Conquanto o agravo de instrumento tenha sido julgado prejudicado, em 20/8/2020, por perda de objeto, em razão da sentença prolatada no processo originário, os despachos proferidos em 29/9/2020 e 18/11/2020 pelo juízo de 1º grau, que tratam de possível descumprimento de decisão judicial por parte da União e do TCU, em particular, indicam que a apelação interposta pela União deverá ser recebida apenas em seu efeito devolutivo, nos termos do art. 1.012, § 1º, inciso V, do Código de Processo Civil. 
Nesse cenário, enquanto a sentença esteja íntegra e produzindo efeitos, não é possível reafirmar o entendimento adotado por ocasião do Acórdão 8224/2020-TCU-Primeira Câmara para negar provimento ao pedido de reexame interposto pela Administração do TRT-10ª Região, como proposto pela Secretaria de Recursos. 
Ante o exposto, determino o sobrestamento do julgamento do pedido de reexame até a eventual concessão de efeito suspensivo à apelação interposta pela União no Processo 1035883-44.2019.4.01.3400 ou o trânsito em julgado da ação e restituo os autos à Secretaria de Recursos (Serur) para que: 
a) acompanhe o andamento do processo judicial que ampara o pagamento da parcela "opção" nos proventos da recorrente, com o auxílio da Consultoria Jurídica do TCU, devendo promover nova instrução do feito caso o pagamento da parcela deixe de ter amparo judicial; 
b) encaminhe à Consultoria Jurídica do TCU cópia do presente despacho com o objetivo de propor, à Advocacia-Geral da União, a apresentação de pedido de efeito suspensivo para a apelação interposta pela União naquele processo judicial, nos termos do art. 1.012, §§ 3º e 4º do Código de Processo Civil.
6.17.	Nesse sentido, pelas razões antes expostas e a fim de evitar o sobrestamento de centenas de processos neste tribunal, entende-se não haver óbice à continuidade do feito, dando-se ciência ao órgão de origem quanto à necessidade de avaliar se o beneficiário do ato em exame está efetivamente contemplado pela decisão proferida no bojo da Ação Coletiva 1047485-95.2020.4.01.3400 (peça 41) , movida pelo Sindiquinze junto à 4ª Vara Federal Cível da Seção Judiciária do Distrito Federal e Territórios, e, nessa hipótese, dar imediato cumprimento às determinações contidas nos subitens 9.3.1 e 9.3.2 do Acórdão 3520/2020-TCU-Segunda Câmara (Relator Ministro Aroldo Cedraz) , caso venha a ser desconstituída ou suspensa a eficácia da tutela de urgência.
6.18.	Por fim, entende-se que a medida determinada pela Questão de Ordem aprovada na Sessão Plenária de 8/6/2011 (Ata 22/2011) , no sentido de encaminhar ao Departamento de Assuntos Extrajudiciais da Advocacia-Geral de União (AGU) e à Conjur/TCU as informações necessárias ao acompanhamento do referido processo, na Justiça Federal, mostra-se despicienda nestes autos, pois que já incluída em diversas deliberações desta Casa (Acórdão 8276/2021-TCU-Segunda Câmara, de relatoria do Ministro Jorge Oliveira) . 
6.19.	Assim, opina-se pela rejeição das alegações do embargante.
CONCLUSÃO
7.	Da análise de mérito, conclui-se que:
a) não ocorreram omissões, contradições e obscuridades no acórdão embargado;
b) caso o interessado comprove, perante o órgão de origem, ter sido beneficiado pela decisão proferida, na Ação Coletiva 1047485-95.2020.4.01.3400, pela 4ª Vara Federal Cível da Seção Judiciária do Distrito Federal e Territórios, adote as medidas necessárias ao exato cumprimento das determinações contidas nos subitens 9.3.1 e 9.3.2 do Acórdão 3520/2020-TCU-Segunda Câmara (Relator Ministro Aroldo Cedraz) , caso venha a ser desconstituída ou suspensa a eficácia da referida decisão. 
7.1.	Por conseguinte, sugere-se rejeitar os presentes embargos de declaração.
PROPOSTA DE ENCAMINHAMENTO
8.	Ante o exposto, submetem-se os autos à consideração superior, propondo-se, com fundamento no artigo 34, § 2º, da Lei 8.443/1992:
a)	conhecer dos embargos de declaração opostos, para, no mérito, rejeitá-los;
b)	dar ciência ao órgão de origem quanto à necessidade de avaliar se o beneficiário do ato em exame está efetivamente contemplado pela decisão proferida, na Ação Coletiva 1047485-95.2020.4.01.3400, pela 4ª Vara Federal Cível da Seção Judiciária do Distrito Federal e Territórios, e, nessa hipótese, dar imediato cumprimento às determinações contidas nos subitens 9.3.1 e 9.3.2 do Acórdão 3520/2020-TCU-Segunda Câmara (Relator Ministro Aroldo Cedraz) , caso venha a ser desconstituída ou suspensa a eficácia da referida sentença;
c)	informar ao embargante e demais interessados do acórdão a ser proferido, destacando que o relatório e o voto que o fundamentam podem ser acessados por meio do endereço eletrônico www.tcu.gov.br/acordaos."
É o relatório.

Rudi Meira Cassel (22256/OAB-DF), representando Artaxerxes Ribeiro Fernandes.

Procurador Marinus Eduardo De Vries Marsico.

EMBARGOS DE DECLARAÇÃO EM PEDIDO DE REEXAME EM APOSENTADORIA. CONHECIMENTO E NÃO PROVIMENTO. 1. Não havendo omissão, contradição ou obscuridade a ser sanada, mantém-se, na íntegra, o acórdão recorrido.

APOSENTADORIA (APOS)

Secretaria de Recursos (Serur); Secretaria de Fiscalização de Integridade de Atos e Pagamentos de Pessoal e de Benefícios Sociais (Sefip).

Inicialmente, saliento que o recurso ora em análise atende aos requisitos de admissibilidade previstos nos arts. 34 da Lei nº 8.443/92 e 287 do Regimento Interno do TCU, detendo, portanto, o condão de ser analisado por esta Corte.
2.	Contudo, quanto ao mérito, melhor sorte não assiste ao Embargante, pois, ao contrário do que sustenta, não trouxe aos autos omissão, obscuridade, contradição ou erro material que justifique o acolhimento dos embargos de declaração em comento, mas tão somente argumentos já antes apreciados, numa tentativa manifesta de rediscutir a questão trazida a julgamento.
3.	O caso, como destacado na deliberação recorrida, trata de ato de aposentadoria cujo registro foi negado ao Embargante, por ter sido considerado ilegal.
4.	A negativa se deu por ter esta Corte de Contas se posicionado pela irregularidade da inclusão do pagamento da vantagem "opção" de que trata o art. 2º da Lei 8.911/1994, uma vez que proporcionou acréscimo aos proventos de aposentadoria em relação à última remuneração contributiva da atividade, resultando em descumprimento do disposto no art. 40, caput e § 2º, da Constituição Federal, com redação dada pela Emenda Constitucional 20/1998. E, com relação à inclusão de vantagem dos quintos/décimos, o voto condutor da deliberação destacou que a Sefip avaliou que o pagamento está em consonância com a jurisprudência desta Corte. (Peça 8) 
5.	Ao contrário do que alega o Embargante, não há, destarte, omissão, contradição ou obscuridade alguma a justificar a oposição dos embargos de declaração em tela, pois a deliberação recorrida enfrentou a questão posta, trazendo em seu bojo os fundamentos que justificaram e justificam o indeferimento do registro do ato de aposentadoria em questão.
6.	Registre-se, ademais, que, ao contrário do que sustenta o Embargante, o Relator da deliberação recorrida ponderou em seu voto, inclusive, que a parcela "opção" deixou de servir como base de incidência de recolhimentos à previdência após a EC 20/1998.
7.	Quanto à alegação de que o acórdão recorrido não teria se pronunciado sobre deliberação judicial que teria determinado o pagamento da parcela de "opção", deixou-se igualmente destacado e claro que "não há direito adquirido pertinente a critério de interpretação, além do fato de que a aposentadoria em questão não havia sido objeto de registro, de sorte que só se poderia falar em "situação consolidada" se o registro efetivamente houvesse se concretizado", assim como que "a deliberação recorrida se orientou de acordo com o entendimento firmado por este Tribunal no sentido de ser "vedado o pagamento das vantagens oriundas do art. 193 da Lei 8.112/1990, inclusive o pagamento parcial da remuneração do cargo em comissão ('opção') , aos servidores que implementaram os requisitos de aposentadoria após 16/12/1998, data de publicação da Emenda Constitucional 20, que limitou o valor dos proventos à remuneração do cargo efetivo no qual se deu a aposentadoria" (Acórdão 1599/2019-TCU-Plenário, rel. Min. Benjamin Zymler) .
8.	O acórdão recorrido também destacou que não se aplica, ao caso vertente, a modulação de efeitos adotada no Acórdão 2988/2018-TCU-Plenário, haja vista que aquele caso trata de situação consolidada, ou seja, para ato já registrado, ao passo que a situação ora em análise trata de ato precário, pendente de registro, e que, de acordo com o e. STF, não há óbice à redução de proventos caso alguma parcela/vantagem esteja sendo paga ao arrepio da lei, nos termos do entendimento proferido no âmbito do MS 25.552, de relatoria da Ministra Cármen Lúcia.
9.	Com efeito, consoante bem destacou a Unidade Técnica, caso o interessado comprove, perante o órgão de origem, ter sido beneficiado pela decisão proferida, na Ação Coletiva 1047485-95.2020.4.01.3400, pela 4ª Vara Federal Cível da Seção Judiciária do Distrito Federal e Territórios, cabível a adoção das medidas necessárias ao exato cumprimento das determinações contidas nos subitens 9.3.1 e 9.3.2 do Acórdão 3520/2020-TCU-Segunda Câmara (Relator Ministro Aroldo Cedraz) , caso venha a ser desconstituída ou suspensa a eficácia da referida decisão.
10.	Por isso, endosso e anuo, incluindo-as às presentes razões, as conclusões expostas pela Unidade Técnica à peça 46.
	Em face do exposto, acolho a proposta da Unidade Técnica, e Voto no sentido de que seja adotado o Acórdão que ora submeto à consideração deste Colegiado, para conhecer do recurso de embargos de declaração oposto pelo Sr. Artaxerxes Ribeiro Fernandes, e, no mérito, negar-lhe provimento.
TCU, Sala das Sessões, em 22 de fevereiro de 2022.
RAIMUNDO CARREIRO 
Relator